臺灣高等法院高雄分院刑事判決　　 95年度上重更(一)字第9號
上　訴　人
即　被　告　乙○○
　　　　　　　　　　（現在臺灣高雄第二監獄執行中）
指定辯護人　陳富勇 律師
上列上訴人因強盜殺人等案件，不服臺灣高雄地方法院中華民國
94年11月16日第一審判決（起訴案號：臺灣高雄地方法院檢察署
93年度偵字第2185、6378、6379、10689 號），提起上訴，判決
後，經最高法院發回更審，本院判決如下：
    主  文
原判決關於殺害張宓璦霞、袁周彩霞部分及其定應執行刑撤銷。
乙○○犯強盜殺人罪，處死刑，褫奪公權終身；鐵鎚壹支、膠帶
壹捲均沒收。又犯強盜殺人罪，處死刑，褫奪公權終身。應執行
死刑，褫奪公權終身；鐵鎚壹支、膠帶壹捲均沒收。
    事  實
一、乙○○於民國（下同）73年間，因竊盜等案件，經法院判處
    有期徒刑5 年確定，經減刑為有期徒刑1 年6 月，於81年2
    月8 日執行完畢；又於84年間因違反懲治盜匪條例案件，經
    法院判處有期徒刑9 年確定，於84年6 月20日入監執行，89
    年9 月2 日假釋付保護管束。嗣於92年經法院裁定撤銷假釋
    後，目前執行殘餘刑期中（未構成累犯）。
二、乙○○於假釋期間仍不知警惕，竟萌生意圖為自己不法所有
    之竊盜犯意，於91年12月26日晚間9 時許（起訴書誤植為晚
    間8 時許），攜帶其所有客觀上足對人之生命、身體、安全
    構成威脅，具有危險性之鐵鎚1 支及其當日於高雄縣大社鄉
    大三普超市所購得之膠帶1 捲，踰越張宓璦霞（5 年2 月19
    日生，起訴書誤植為宓璦霞）位於高雄市左營區崇實新村62
    號住宅之南側房間窗戶，侵入張宓璦霞住宅準備行竊。乙○
    ○進入該屋後，見張宓璦霞正在客廳看電視，便躲藏在廚房
    冰箱旁，欲等待張宓璦霞入睡之後再進入張女房內竊取財物
    。嗣張宓璦霞離開客廳，進入廚房開燈後，發現乙○○躲於
    該處，驚嚇之餘即大聲呼救。乙○○恐張宓璦霞呼救聲引起
    鄰居注意，頓萌由竊盜轉為強盜殺人犯意，先行抓住張宓璦
    霞欲以其攜帶之膠帶封住張宓璦霞之嘴巴，然因膠帶脫落無
    法得逞，繼而以手勒住張宓璦霞脖子，因張宓璦霞仍大聲呼
    救，乙○○再以其隨身攜帶之鐵鎚敲擊張宓璦霞之後腦1 下
    ，張宓璦霞因之摔倒在地，惟隨即起身跑至房間繼續呼救，
    乙○○見狀便將張宓璦霞制伏於地，使張宓璦霞臉部朝上，
    用棉被蓋住其頭部，再以鐵鎚猛力敲擊張宓璦霞頭部4 至5
    下，致張宓璦霞受有頭部鈍力傷（右額部裂傷1 處、右前額
    部裂傷1 處、右眶部凹陷性骨折、右眶部瘀傷、右眶下緣裂
    傷各1 處、下頷部裂傷1 處、右後顳部裂傷1 處、右後枕部
    裂傷1 處、後枕部裂傷2 處、左後枕部裂傷1 處）、腹部壓
    痕1 、上肢鈍力傷（右上臂後部、右手背部、左手背部各有
    1 處瘀傷）、頭部鈍器傷（頭皮下血腫、頭臚骨折、腦部出
    血）等傷害而死亡。乙○○掀開棉被確認張宓璦霞死亡後，
    便將張宓璦霞所著褲子褪至小腿以影響警方辦案方向，隨後
    即在該屋內搜尋財物，計強得張宓璦霞之金戒指1 枚及現金
    新台幣（下同）4,000 元。乙○○得手離去現場後，並將該
    金戒指持往高雄縣大社鄉某不詳店名之銀樓變賣，所得1 萬
    餘元花用殆盡。嗣於91年12月27日上午10時15分許，張宓璦
    霞之女漆張宗英返家後，發現張宓璦霞死亡便報警處理，員
    警到達現場後，在張宓璦霞陳屍處之毛巾內查獲有膠帶碎片
    ，又在上開棉被內查獲貼有大三普超市標籤之膠帶碎片。
三、乙○○復萌意圖為自己不法所有之竊盜犯意，於93年1 月10
    日晚間7 時許，拆下袁周彩霞（17年1 月17日生）位於高雄
    市左營區崇實新村5 巷39號（起訴疏漏載5 巷）住宅左側防
    火巷紗窗，踰越該窗戶進入袁周彩霞住宅之廚房準備行竊。
    乙○○進入該屋後，見袁周彩霞正在客廳看電視，便躲在電
    冰箱旁，伺機進入房間行竊。未幾，袁周彩霞進入廚房開燈
    ，發現乙○○後即大聲呼救，乙○○惟恐事跡敗露，頓萌由
    竊盜轉為強盜殺人之犯意，遂以雙手手指勒住袁周彩霞脖子
    防止其呼救，袁周彩霞掙扎之際不慎跌到在地，乙○○再以
    雙手手指勒住袁周彩霞頸部，又持其在袁周彩霞住處取得之
    繩索纏繞袁周彩霞頸部，致袁周彩霞窒息而死。乙○○為誤
    導警方辦案方向，乃將袁周彩霞所著褲子褪至小腿後，即在
    該屋內搜尋財物，計強得袁周彩霞外孫吳袁銓之撲滿（內有
    現金3,000 餘元），及另一房間抽屜內之400 元現金後離去
    ，隨後將撲滿丟棄於現場附近之路旁，並將強得之現金花用
    殆盡。嗣於93年1 月10日晚間11時許，袁周彩霞之女甲○○
    返家後，發現袁周彩霞死亡，始報警處理。警方採集袁周彩
    霞10隻手指甲上之殘屑萃取DNA 後，將其右手無名指上採獲
    之DNA 檢體與刑事警察局法醫室DNA 檔存資料庫比對，查知
    係乙○○所為。因上開2 案均發生在高雄市左營區崇實新村
    內，被害人均為年過70歲之老婦，案發現場皆屬易侵入之處
    所，都有損失錢財，死者內外褲皆有被褪下，以及張宓璦霞
    及乙○○所另犯殺害黃淑婷、蕭花探案件等3 案，均以手掐
    頸後，再以繩索加工勒斃之情形，負責偵辦之警方人員根據
    袁周彩霞與張宓璦霞2 件命案之地緣關係、犯罪手法、殺人
    後褪下被害人褲子之故布疑陣及死者年齡等相關資料，據以
    研判，懷疑乙○○極有可能亦涉及張宓璦霞命案。
四、嗣警方於93年1 月20日下午5 時35分許，在高雄縣大社鄉壽
    山巷26號前查獲乙○○，並於同日下午6 時30分許，在乙○
    ○與其友人林寀華位於高雄縣大社鄉○○村○○路8 巷139
    號7 樓住處執行搜索，扣得乙○○之鞋子2 雙、剪刀1 支、
    透明膠帶2 捲、衣服1 件、褲子1 件，並依乙○○之供述，
    於同日晚間8 時35分許，在高雄市左營區○○○村○○巷路
    旁，尋獲遭乙○○所棄置吳袁銓之撲滿（已破裂）1 個。經
    警詢問後，據乙○○之供述，而確查知殺害張宓璦霞之事實
    。
五、案經漆張宗英訴由高雄市政府警察局移送臺灣高雄地方法院
    檢察署檢察官偵查起訴。
    理  由
壹、證據能力方面：
　　按被告以外之人於審判外之言詞或書面陳述，除法律有規定
  　者外，不得作為證據；又被告以外之人於審判外之陳述，雖
    不符刑事訴訟法第159 條之1 至第159 條之4 之規定，而經
    當事人於審判程序同意作為證據，法院審酌該言詞陳述或書
    面陳述作成時之情況，認為適當者，亦得為證據；另當事人
    、代理人或辯護人於法院調查證據時，知有第159 條第1 項
    不得為證據之情形，而未於言詞辯論終結前聲明異議者，視
    為有前項之同意，刑事訴訟法第159 條第1 項、第159 條之
    5 分別定有明文。本件檢察官、辯護人及被告於本院審判程
    序時，就原審判決所引用各項證據及卷存其他供述證據（含
    傳聞證據、非傳聞證據及符合法定傳聞法則例外之證據）之
    證據能力均明示同意有證據能力（見本院95年8 月24日準備
    程序筆錄），且於本院言詞辯論終結前，檢察官、辯護人及
    被告對於卷附具有傳聞證據性質之證據，既均已知其情，均
    未聲明異議，本院認該具有傳聞證據性質之證據，並無任何
    違法取證之不適當情形，以之作為證據使用係屬適當，自得
    採為認定被告犯罪事實之證據。
貳、實體方面：
一、事實欄二部分：
  (一)上揭事實，業據上訴人即被告乙○○（下稱被告）於警詢、
    檢察官偵查中、原審及本院審理時供承不諱，且查：
  (1)案發地點南側臥室西側床舖上及旁邊地面上均遺有鞋印痕，
    西側木窗框外側遺有血跡，東側床舖有血印痕之事實，有高
    雄市政府警察局刑事鑑識中心現場勘查報告1 份及所附編號
    133 至169 號現場相片可憑（見警（貳）卷第97頁以下）。
    原審函請臺灣高雄監獄實際測量被告足部之長度（未著鞋子
    ），結果為25公分，有臺灣高雄監獄93年7 月1 日高監戒字
    第930002667 號函所附被告雙足測繪結果2 紙可憑（見原審
    卷第22至24頁）。核與案發後員警於張宓璦霞住宅南側房間
    窗戶旁床單上發現之鞋印（長度為26.5公分至27公分之間，
    見警卷編號140 號張宓璦霞死亡案現場相片）大小相近，足
    見被告上開於案發之日踰越張宓璦霞住宅之南側房間窗戶進
    入張宓璦霞住宅之自白，與事實相符，堪信為實在。
  (2)被告坦承其隨身攜帶鐵鎚1 支用來防身，以及寬透明膠帶前
    往犯案，本來要做為綑綁被害人之用，其於當日從窗戶侵入
    ，躲在冰箱旁邊打算偷竊。於被張宓璦霞發現後，因張宓璦
    霞一直喊叫，即用該鐵鎚敲擊其頭部，直至死亡為止（見警
    卷二被告之陳述）。張宓璦霞死亡之原因係因頭部鈍器傷，
    造成顱骨多重骨折、腦挫傷及蜘蛛網膜下腔出血而死亡，有
    臺灣高雄地方法院檢察署解剖紀錄報告可參。又員警於張宓
    璦霞陳屍地點之棉被中查獲之膠帶碎片，貼有「大三普超市
    」之標籤，有警（貳）卷內「宓璦霞死亡案證物處理相片」
    編號11至22、編號28至30號之相片可憑，而被告為上開犯行
    時，確有攜帶於案發當日至高雄縣大社鄉「大三普超市」購
    買之膠帶到場，如被發現即以膠帶黏住被害人嘴巴，且其被
    張宓璦霞發現後，確有以該膠帶封住張宓璦霞之嘴巴，因嘴
    巴濕濕而未能黏住等情，亦據被告於警詢時供明在卷（見警
    《貳》第27頁背面）。員警據被告之供述，至上開「大三普
    超市」所購得之膠帶，確實與遺留於現場之膠帶規格相同，
    且貼有同款之「大三普超市」標籤之事實，亦有警（貳）卷
    內「宓璦霞死亡案證物處理相片」編號45、46號之相片可憑
    。足見被告上開於案發之日攜帶膠帶及鐵鎚侵入張宓璦霞住
    宅意圖行竊之自白，核與事實相符，亦堪採信。
  (3)張宓璦霞因頭部鈍器傷引起死亡之結果，業經臺灣高雄地方
    法院檢察署檢察官督同法醫師相驗屬實，並製有相驗屍體證
    明書及驗斷書各1 紙可憑。而張宓璦霞陳屍地點位於住宅南
    側臥室，死亡時面部朝上仰躺於床舖旁，屍體有棉被覆蓋，
    上衣褪至胸橫膈處，內褲、睡褲及外褲均褪至兩腿之間，陰
    部覆蓋1 毛巾，屍體下方有被單及毛巾各1 條之事實，有上
    開勘查報告及所附編號114 至125 號、編號170 至184 號現
    場相片可憑。案發現場之廚房、廚房旁浴室及臥房之地板，
    均佈有血跡之事實，亦有上開勘查報告及所附編號80至113
    號現場相片可證。依現場之上開情狀以觀，核與被告自白「
    伊於廚房以鐵鎚毆擊張宓璦霞，張女倒地之後又起身跑至房
    間繼續呼救時，伊將張宓璦霞制伏於地使之臉部朝上，再用
    棉被蓋住張女頭部，以鐵鎚猛力敲擊張宓璦霞頭部4 至5 下
    ，隨後掀開棉被確認張宓璦霞死亡，便將張宓璦霞所著褲子
    褪至小腿」等語情狀相符。又張宓璦霞之屍體經法醫解剖之
    後證實張宓璦霞受有頭部鈍力傷（右額部裂傷1 處、右前額
    部裂傷1 處、右眶部凹陷性骨折、右眶部瘀傷、右眶下緣裂
    傷各1 處、下頷部裂傷1 處、右後顳部裂傷1 處、右後枕部
    裂傷1 處、後枕部裂傷2 處、左後枕部裂傷1 處）、腹部壓
    痕1 、上肢鈍力傷（右上臂後部、右手背部、左手背部各有
    1 處瘀傷）、頭部鈍器傷（頭皮下血腫、頭臚骨折、腦部出
    血）等傷害之事實，有相驗卷所附解剖報告1 紙可憑。是被
    告自白其攻擊張宓璦霞之過程、方式與部位乃至其嗣後故佈
    疑陣之作為，經核均與張宓璦霞陳屍地點勘查結果及張女屍
    體相驗、解剖之結果相符，堪信為真實。
  (4)被告殺害被害人張宓璦霞後確強取現金4,000 元及金戒指1
    枚之事實，亦經被告於警詢及偵審中供明在卷，復經被害人
    張宓璦霞之女漆張宗英於警詢時證述在卷（見91年度相字第
    2076號卷第3 頁、警《貳》第43頁），且被害人張宓璦霞之
    室內化粧桌、床鋪及書桌均有翻動情形，亦有上開現場勘查
    報告及所附現場照片多張附卷可憑。是被告上開強取財物之
    自白，核與事實相符，堪信為真實。
  (二)綜上所述，被告關於其如何進入被害人張宓璦霞住宅、持何
    兇器、如何攻擊張女、如何故佈疑陣、強取財物等自白，經
    核與現場查獲之膠帶碎片、警卷所附現場相片所顯示之現場
    狀況、被害人屍體相驗及解剖結果等客觀證據相符而堪採信
    ，其殺害張宓璦霞並強取其財物之犯行堪予認定。
二、事實欄三部分：
  (一)上揭事實，業據被告於警詢、檢察官偵查中、原審及本院審
    理時均坦承不諱，且查：
  (1)袁周彩霞死亡之事實，業經檢察官督同法醫師相驗屬實，並
    製有相驗屍體證明書與驗斷書各1 紙可憑。高雄市政府警察
    局員警據報到場勘驗後，發現袁周彩霞仰臥陳屍於住家廚房
    地面，頸部遭繩索纏繞勒斃，內褲及外褲均褪至小腿部位，
    假牙掉落於頭部左側，屍體左手著綠色玉環，頸部仍帶金項
    鍊，右環指（即無名指）指甲裂開掉落1 小片，屍體腳部有
    破碎之碗及竹筷，廚房之紗窗遭取下，第一間臥室之紗窗遭
    割破成T 字形（舊痕且缺口小）等事實，有警卷所附高雄市
    政府警察局刑事鑑識中心現場勘查報告1 份及該報告所附編
    號第34號至第44號、第65號、第140 號至第142 號、第174
    號、第180 號至第183 號現場相片可憑。而袁周彩霞之屍體
    ，經法醫師解剖之結果，認其後枕部有皮下血腫，面部有缺
    氧發紺現象，頭部距頭頂25公分於前項部有2 條索溝痕跡，
    索溝以上頸部呈嚴重缺血現象，右頸部上索溝有擦傷痕跡，
    下索溝有2 條平行之擦傷痕跡。解剖後發現屍體之口腔內有
    外傷痕跡，而受有右舌骨骨折、軟組織出血、2 圈繞頸之索
    溝痕跡、右頸部擦傷、前頸肌肉出血、舌頭兩側及舌頭後部
    與根部均有出血等頸部外傷；受有頭皮下出血（包括前額部
    、後頂部、後枕部）、右後枕部皮下血腫、左後枕部皮下血
    腫、蜘蛛網膜下出血等頭部鈍力傷，並依其頭部外傷及頸部
    勒痕判斷袁周彩霞之死亡之原因係勒死等事實，有臺灣高雄
    地方法院檢察署解剖紀錄報告1 紙可參（見93年度相字第54
    號卷第14至32頁）。是被告關於其拆卸袁周彩霞住處廚房紗
    窗而侵入袁女住宅之方式，及其遭袁女發覺後勒住袁女頸部
    並以繩索纏繞，隨後刻意將袁周彩霞所著褲子褪至小腿故佈
    疑陣之自白，核與袁周彩霞陳屍之位置、死亡之原因、死亡
    之時頸部繩索圍繞、褲子遭褪至小腿及陳屍處廚房之紗窗遭
    拆卸等情狀相符。又高雄市政府警察局員警勘查現場時，採
    取袁周彩霞右環指（即無名指）指甲內之殘屑萃取DNA ，將
    該檢體送刑事警察局法醫室比對，亦證實該檢體DNA 之STR
    型別與該局法醫室資料庫所存被告DNA 型別相符之事實，有
    偵查卷所附高雄市政府警察局93年2 月4 日高市警鑑字第
    930006 810號鑑驗書1 紙可憑（見93年度相字第54號卷第46
    頁），是被告前開自白確與事實相符，堪予採信。
  (2)警方依據被告之供述，於93年1 月20日晚間8 時35分許，在
    高雄市左營區○○○村○○巷路旁，尋獲遭乙○○棄置之撲
    滿（已破裂）1 個。而該撲滿確係吳袁銓於袁周彩霞住處遭
    竊之物，亦經證人吳袁銓於警詢中證述屬實（見警卷第69頁
    ），是被告關於其殺害袁周彩霞之後，強取財物之自白，亦
    與事實相符而堪採信。
  (3)又被告自白於案發前3 日（即93年1 月7 日）曾至袁周彩霞
    住處觀察，見袁周彩霞之女甲○○返家將皮包置於房間地上
    ，遂起意行竊，惟當時另有一男子在家，所以打消念頭，次
    日（即93年1 月8 日）又至該處以自備小剪刀剪破紗窗（毀
    損部分未據起訴），並以木棍接衣架做為工具，打算等甲○
    ○返家之後竊取其皮包，然為鄰居發覺而作罷，才於案發之
    日（即93年1 月10日）為本件犯行等情，核與前開勘查結果
    顯示案發之紗窗曾遭割破成T 字形之情相符。嗣後警方搜索
    乙○○與友人林寀華位於高雄縣大社鄉○○村○○路8 巷13
    9 號7 樓住處執行搜索，扣得之剪刀1 支，亦經乙○○於原
    審審理時證實係93年1 月8 日剪破袁周彩霞住處紗窗所使用
    之剪刀無訛。且員警於本案發生後，確在證人吳袁銓之臥房
    窗外拾獲以木棍與衣架做成之勾子，亦經被告於警詢中確認
    係其所稱之自製竊盜工具無訛（見93年度偵字第2158號卷第
    51頁），足認被告所為案發之日，其侵入袁周彩霞住宅之目
    的，係竊取其事先鎖定欲竊取之甲○○財物之自白，堪予採
    信。至被告於93年1 月10日晚間7 時許，侵入袁彩霞住宅行
    竊時，係以拆下袁周彩霞住宅左側防火巷紗窗，踰越該窗戶
    進入廚房之方式進入該處之事實，業據被告供陳在卷，並有
    上開勘查報告可參，又核被告侵入袁周彩霞住宅時踰越之廚
    房窗戶之紗窗，係完整被卸下，於案發後仍完整無缺損之實
    ，有上開勘查報告所附編號第174 、175 號現場相片可憑，
    是其當時並未以剪刀剪破案發現場之紗窗，附此說明。
  (4)被告殺害被害人袁周彩霞後確強取現金400 元及吳袁銓之撲
    滿1 個之事實，亦經被告於警詢及偵審中供明在卷，復經被
    害人袁周彩霞之女甲○○、吳袁銓於警詢時及檢察官偵查中
    證述在卷（見93年度相字第54號卷第3 頁背面、第4 頁、7
    頁背面），且被害人袁周彩霞室內客廳右側第1 間臥室遭取
    走1 個撲滿及1 百元，客廳右側第2 間臥室全部衣櫃均遭開
    啟翻動等情，亦有上開現場勘查報告及所附現場照片多張附
    卷可憑。是被告上開強取財物之自白，核與事實相符，堪信
    為真實。
  (二)綜上所述，被告關於其如何進入被害人袁周彩霞住宅、如何
    殺害袁周彩霞、如何故佈疑陣、強取財物等自白，經核與警
    卷所附現場相片所顯示之現場狀況、被害人屍體相驗及解剖
    結果及警方嗣後尋獲之撲滿碎片與扣案之剪刀等客觀證據相
    符而堪採信，其殺害袁周彩霞並取其屋內財物之犯行堪以認
    定。
三、按頸部及頭部乃人體要害，如以手扼壓勒住頸部、以繩索緊
    繞，或以鈍器攻擊頭部，將導致死亡，乃為公眾週知之常識
    ，自當為被告所認識，且本案被害人均已年邁（案發時張宓
    璦霞為87歲、袁周彩霞為75歲），身軀均極脆弱，被告以手
    掐住其等頸部施力扼壓，使之無法呼吸，又以繩索或電線緊
    緊纏繞其等頸部（指袁周彩霞部分）或以鐵鎚重擊其頸部（
    指張宓璦霞部分），足以使被害人等死亡，當為被告所明知
    ，詎其仍恣意為之，終使被害人等死亡，其具有殺人之犯意
    ，至為明灼。復按被告於行竊時因被事主發覺，遂用刀亂刺
    ，使其不能抗拒，迨將事主殺死後，始取財圖逃，顯於財物
    未經入手之時，變更竊盜之犯意，而為強盜行為，自應構成
    強盜而故意殺人之罪（最高法院33年上字第1376號判例參照
    ）。又按強盜與竊盜，僅係取得財物之手段不同，就圖得不
    法所有以非法方法取得他人財物而言，兩者並無差異，倘原
    以竊盜之犯意著手行竊，於財物未經入手之際，因被事主發
    覺，而當場施以強暴、脅迫，已至使不能抗拒，嗣後復接續
    強取他人之物，顯可認其圖為不法所有取得他人財物之犯意
    ，仍相一貫，僅於中途變更竊取手段為強取而已，其本質上
    已屬強盜行為，自應逕論以強盜罪。又強盜而故意殺人，並
    不以出於預定之計劃為必要，只須行為人以殺人為實施強劫
    之方法，或在行劫之際故意殺人，亦即凡係利用實施強盜之
    時機而故意殺人者，均足當之（最高法院91年度台上字第
    1299號判決參照）。本件被告所為上開事實二及事實三之犯
    行，其侵入被害人張宓璦霞、袁周彩霞住處之目的雖在竊取
    財物，然其侵入住宅為被害人發覺後，旋分持鐵鎚重擊頭部
    、以手及繩勒頸之方式，至使被害人無法抗拒，而分別致被
    害人張宓璦霞、袁周彩霞死亡，於被害人死亡後，再取其財
    物，足見被告始終基於一貫為自己不法所有之犯意，而後由
    竊盜變更為強盜，並利用其實施強盜時機而故意殺人，揆諸
    上開說明，被告自應直接分別成立刑法第332 條第1 項之犯
    強盜罪而故意殺人罪，而非各成立1 個殺人罪、1 個竊盜罪
    ，公訴人認被告就殺害張宓璦霞、袁周彩霞部分，係各犯1
    個強盜而故意殺人罪、1 個加重竊盜未遂罪，尚有未洽，併
    予敘明。（按本件只應論以各犯強盜殺人罪1 罪，別無竊盜
    犯行之存在，至原審判處被告竊盜張宓璦霞、袁周彩霞財物
    部分，因本件檢察官及被告並未上訴，僅係就判處死刑部分
    依職權送上訴，就關於竊盜部分已經原審判決確定，但該部
    分仍不影響本院之認定）。被告侵入張宓璦霞住宅犯強盜殺
    人罪，就侵入張宓璦霞住宅部份，已經張宓璦霞之女兒漆張
    宗英於警詢中表示：「我希望檢警單位要幫我門破案，早日
    捉到歹徒。」（見91年度相字第2076號卷第3 頁），復於本
    院審理中證稱：「（當時於警訊中有無對被告追訴的意思？
    ）有，我當時希望司法公正，因為我認為我母親年紀很大，
    希望能依法追訴兇嫌。」，「（被告為警查獲之後，是否希
    望被告被訴追？）我有，並請司法依法處理。」，「（所謂
    是否請司法依法追訴，是否要追訴被告殺人罪部分？）我是
    認為應該是被告犯什麼罪，就要論處什麼罪。」（見本院95
    年12月28日審理筆錄），即已明確表示就上開侵入張宓璦霞
    住宅部份提起告訴，核被告此部分所為，係犯刑法第306 條
    第1 項之侵入住宅罪，按此部分已經檢察官於起訴書中載明
    ，並經到庭檢察官於原審論告時論述及此（見原審卷第152
    頁），足認檢察官就此部分已經起訴，本院自得併予審理（
    至於侵入袁周彩霞住宅部份，因袁周彩霞已死亡，且無人對
    之提起告訴，此部分尚不另構成侵入住宅罪）。被告所犯侵
    入張宓璦霞住宅部份之侵入住宅罪，與強盜罪而故意殺人罪
    部分，2 罪間有方法結果之牽連關係，為裁判上1 罪，應從
    其較重之強盜罪而故意殺人罪處斷。又被告所為上開2 起強
    盜殺人犯行，分別係因行竊失風或恐暴露身分，而臨時起意
    所為，顯係各別起意而為之，難認有何概括犯意可言，是被
    告上開所犯2 罪，犯意各別，行為互殊，應予分論併罰。復
    按被告行為後，刑法已於94年2 月2 日修正公布，並於95年
    7 月1 日施行，關於刑法第55條關於牽連犯之規定，修正後
    之刑法刪除第55條關於牽連犯之規定。本件被告就張宓璦霞
    所犯上開2 罪間具有牽連犯之裁判上1 罪關係，依修正前即
    行為時之規定，應從一重之強盜罪而故意殺人罪處斷，已如
    前述；而修正後之刑法既已刪除牽連犯之規定，則所犯上述
    各罪，應依數罪併罰之規定分論併罰。比較新舊法律之規定
    ，以修正後之規定較不利於被告；依刑法第2 條第1 項前段
    之規定，應適用較有利於被告之行為時法律，即修正前刑法
    之規定處斷。
四、本件辯護人於本院審理中固以被告就上揭事實2 、事實3 所
    示之犯行，應符合刑法自首之規定置辯。惟按刑法第62條規
    定，對於未發覺之罪自首而受裁判者，減輕其刑。此所謂「
    發覺」，並非以有偵查犯罪權責之機關或人員確知其人犯罪
    無誤為必要；如有確切之根據因而對犯人發生合理之懷疑，
    即足當之（最高法院72年台上字第641 號判例、89年度台上
    字第110 號判決參照）。又刑法第62條所規定之自首，須對
    於未發覺之罪為之而受裁判者，始克當之。所謂未發覺，乃
    指犯罪事實未為有偵查犯罪職權之公務員所發覺，或犯罪事
    實雖已發覺，而犯人為誰，尚不知者而言。但此所稱之發覺
    犯罪事實，祇須有偵查犯罪職權之公務員，已知該犯罪事實
    之梗概為已足，無須確知該犯罪事實之真實內容為必要；而
    所知之人犯，亦僅須知其有犯罪嫌疑即為犯罪業已發覺，不
    以確知其人為該犯罪之真兇無訛為必要（最高法院72年度台
    上字第6293號判決參照）。查本件被告為警查獲之前（93年
    1 月20日查獲），於袁周彩霞命案發生後，員警於93年1 月
    10日即懷疑該案與張宓璦霞命案係同1 人所為，有偵查卷所
    附高雄市政府警察局左營分局偵辦「0110專案」偵查報告1
    紙可憑（見93年度偵字第21 85 號卷第21頁背面），且員警
    於93年1 月11日凌晨1 時30分至袁周彩霞命案現場進行勘驗
    時，便已採得死者之10指指甲送驗，亦有高雄市政府警察局
    刑事鑑識中心現場勘查報告可憑；並據證人即承辦本案員警
    羅裕城於本院前審審理中到庭結證稱：「袁周彩霞的命案．
    ．．在袁周彩霞的指甲有採到嫌犯的皮膚碎屑，透過DNA 比
    對發現也是乙○○。在DNA 出來之前，因為91年12月26日張
    宓璦霞命案．．．我們每天在左營分局開會，當時專案小組
    在研判這2 件是不是同1 人，當時因為犯罪手法、褲子褪下
    又沒有性行為故佈疑陣、地緣關係、被害人同樣是老人家，
    不同的就是張宓璦霞頭部有受重擊，所以我們從現場狀態研
    判這2 件還是同1 人所為，這是在所採DNA 還沒有鑑定出來
    時，就是懷疑旺盛街2 件是同1 人，左營2 件是同1 人，直
    到DNA 比對出來，黃淑婷、袁周彩霞案所採的DNA 鑑定出來
    之後都是乙○○時，我們就把這個別的2 件連結起來，研判
    這4 件應是同1 人所為」、「（張宓璦霞的案子、袁周彩霞
    案你們研判是同1 人所為，是在何時？）發生袁周彩霞案後
    ，我們每天晚上都到左營分局去開會，當時我們辦袁周彩霞
    時，我們還未接觸到張宓璦霞，後來左營分局提出是否有關
    聯性，因為犯罪手法、死者年齡、地緣、褲子褪下的情形，
    相當類似，我們只是研判是同1 人，沒有確認就是同1 兇手
    ，包括DNA 鑑定出來，我們也不能說百分之百確認。逮捕之
    前確認的就是黃淑婷、袁周彩霞案，因為有DNA 鑑定，研判
    部分，我們綜合研判這4 件是同1 人所為，但不能說已經確
    認」等語明確（見本院上訴卷第104 、107 頁）。經本院就
    偵辦乙○○在左營區崇實新村62號涉犯張宓璦霞命案發覺過
    程函查結果，據回函稱：「警方採集袁周彩霞10隻手指甲上
    之殘屑萃取DNA 後，將其右手無名指上採獲之DNA 檢體與刑
    事警察局法醫室DNA 檔存資料庫比對，查知係乙○○所為。
    因上開2 案均發生在高雄市左營區崇實新村內，被害人均為
    年過70歲之老婦，案發現場皆屬易侵入之處所，都有損失錢
    財，死者內外褲皆有被褪下，以及張宓璦霞及乙○○所另犯
    殺害黃淑婷、蕭花探案件等3 案，均以手掐頸後，再以繩索
    加工勒斃之情形，負責偵辦之警方人員根據袁周彩霞與張宓
    璦霞2 件命案之地緣關係、犯罪手法、殺人後褪下被害人褲
    子之故布疑陣及死者年齡等相關資料，據以研判，懷疑乙○
    ○極有可能亦涉及張宓璦霞命案。」，此有高雄市政府警察
    局95年10月31 日 高市警刑偵九字第0950070658號函附之偵
    破報告書1 份附於本院卷內可參，足見，警方人員依據上開
    證據資料，顯有合理懷疑被告涉及袁周彩霞、張宓璦霞命案
    之確切根據，被告之上開犯罪實已被警發覺。是員警於黃淑
    婷案採得之DNA 檢體確認與被告DNA 型別相符而逮捕被告後
    ，詢問其是否涉及蕭花探及袁周彩霞命案，當時警方雖非確
    知被告確為本案2 起犯行，然已有確切之根據而對被告發生
    合理之懷疑，故對其詢問，被告於警詢中坦承犯罪，自係針
    對其犯行之自白，並未構成自首，辯護人認已構成自首，尚
    有誤會。
五、原審就被告乙○○殺害張宓璦霞、袁周彩霞部分據以論罪科
    刑，固非無見。惟查(一)被告所犯上開殺害張宓璦霞、袁周彩
    霞並取其財物之行為，均係犯刑法第332 條第1 項之強盜殺
    人罪，已如上述，原判決認被告均係犯刑法第271 條第1 項
    之殺人罪及第320 條第1 項之竊盜罪，並予分論併罰，尚有
    未洽；(二)被告侵入張宓璦霞住宅部份，另犯刑法第306 條第
    1 項之侵入住宅罪，原判決就此部分漏未論及，亦有未洽。
    被告上訴意旨（職權送上訴），以被告就上開犯行係自首云
    云，指摘原判決不當，雖無理由，但原判決既有上開可議之
    處，本院自應將此部分暨定執行刑部分撤銷改判。爰審酌被
    告素行欠佳，遊手好閒，無正當職業，為竊取他人財物，竟
    於夜間侵入住宅，且已有如遭發現，即反偷為強之犯罪計劃
    ，於侵入張宓璦霞、袁周彩霞住宅，為2 人發現後，竟不顧
    張宓璦霞已為86歲高齡，袁周彩霞亦為76歲高齡，均已年老
    體衰，風燭殘年，毫無抵抗能力之無辜老人，竟為強取財物
    ，仍痛下殺手，以鐵鎚重擊年邁之張宓璦霞頭部，以繩索纏
    繞年邁之袁周彩霞頸部，致其等承受極大之痛苦後遭擊斃、
    勒斃，其殺人手段殘酷，被害人之家屬亦因此承受極大之痛
    苦，其心狠手辣、視人命如草芥，實屬駭人聽聞！本院再三
    斟酌被告僅為劫財，即不擇手段，甚至連年邁而無抵抗能力
    之老人，均動輒以殺人手段，而遂其劫人財物之私慾，其所
    為不惟嚴重危害社會治安，更顯示被告早已泯滅人性，難以
    為其尋求繼續生存之理由，如未令其與社會永久隔離，於其
    復歸社會後，廣大善良民眾之生命、財產勢將有不可測之危
    險等一切情狀，就其所犯上開2 罪，均量處死刑，並均宣告
    褫奪公權終身。並定其應執行刑為死刑，褫奪公權終身，以
    昭炯戒。被告持以殺害張宓璦霞之鐵鎚1 支、膠帶1 捲雖未
    扣案，然係被告所有供其為上開犯行所用之物，且無證據證
    明業已滅失，仍應依刑法第38條第1 項第2 款之規定宣告沒
    收。至扣案之剪刀雖係被告所有，然被告為事實3 所示犯行
    之時，並未持該剪刀剪破紗窗，業如前述，又無積極證據證
    明被告為該起犯行之時確有攜該剪刀前往，自不得宣告沒收
    。此外，被告殺害袁周彩霞時所用之繩索係被告在被害人之
    住處所拾得，業據被告供陳在卷，該繩索既非被告所有，自
    不得宣告沒收，附此敘明之。
六、本件被告竊取張宓璦霞、袁周彩霞、黃淑婷、蕭花探財物犯
    行部分，原審判決後，未據上訴，該部分業已判決確定。另
    被告殺害黃淑婷、蕭花探部份，已經最高法院判決確定，爰
    不予論述，附此敘明。
據上論結，應依刑事訴訟法第369 條第1 項前段、第364 條、第
299 條第1 項前段，刑法第2 條第1 項前段、第332 條第1 項、
第306 條第1 項、第51條第1 款、第8 款、第37條第1 項、第38
條第1 項第2 款、95年7 月1 日修正施行前刑法第55條，刑法施
行法第1 之1 條，判決如主文。
本案經檢察官張金塗到庭執行職務。
中　　華　　民　　國　　96　　年　　1　　 月　　4 　　日
                  刑事第五庭
                              審判長法  官  曾永宗
                                    法  官  陳  箐
                                    法  官  任森銓
以上正本證明與原本無異。
如不服本判決應於收受本判決後10日內向本院提出上訴書狀，其
未敘述上訴理由者，並得於提起上訴後10日內向本院補提理由書
狀（均須按他造當事人之人數附繕本）「切勿逕送上級法院」。
中　　華　　民　　國　　96　　年　　1　　 月　　4 　　日
　　　　　　　　　　　　　　　　  　書記官  蘇恒仁
附錄本件判決論罪科刑法條：
刑法第332條第1項
犯強盜罪而故意殺人者，處死刑或無期徒刑。
刑法第306條
無故侵入他人住宅、建築物或附連圍繞之土地或船艦者，處1年
以下有期徒刑、拘役或3百元以下罰金。
無故隱匿其內，或受退去之要求而仍留滯者，亦同。
